【裁判字號】    99,易,164
【裁判日期】    990301
【裁判案由】    重利
【裁判全文】
臺灣臺北地方法院刑事判決               99年度易字第164號
公  訴  人  臺灣臺北地方法院檢察署檢察官
被      告  甲○○
上列被告因重利案件，經檢察官提起公訴（98年度偵字第29011
號），本院判決如下：
    主    文
甲○○共同乘他人急迫貸以金錢，而取得與原本顯不相當之重利
，累犯，處拘役伍拾日，如易科罰金，以新臺幣壹仟元折算壹日
。
    事    實
壹、甲○○曾因犯搶奪等案件，經臺灣高等法院於民國95年6 月
    29日以94年度上訴字第2308號判處有期徒刑2 月6 月確定，
    於96年6 月23日縮刑期滿執行完畢。詎其仍不知悔改，與真
    實姓名、年籍均不詳綽號「阿狗」之成年男子，共同基於乘
    他人急迫而貸以金錢，並取得與原本顯不相當重利之犯意聯
    絡，於98年11月18日，在臺北縣新店市○○路○ 段263 巷12
    號，乘丙○○亟需支付租金之際，貸予新臺幣（下同）2 萬
    5 千元，約定每10天收取1 次利息，每次利息3,700 元（月
    息約為45分），首期利息預先收取，扣除首期利息及手續費
    後，甲○○僅交付丙○○2 萬元現金，並要求丙○○簽下借
    款5 萬元之借據及供擔保之本票，以此方式收取與原本顯不
    相當之重利。嗣於98年12月4 日丙○○因毒品案件入監服刑
    ，甲○○轉向丙○○家人催討利息，先於當日晚間某時向丙○○胞兄乙○○及其父催討債務，其後再於98年12月5 日夜
    間9 時許，夥同林志昇、吳昇哲二人（三人所涉恐嚇罪嫌，
    已經公訴人為不起訴處分），前往臺北縣新店市○○路○ 段
    263 巷12號丙○○住處，向乙○○催討債務，並大聲咆哮，
    始為警查獲。
貳、案經臺北縣政府警察局新店分局臺灣臺北地方法院檢察署檢
    察官偵查起訴。
    理    由
壹、程序事項：
一、按被告以外之人於偵查中向檢察官所為陳述，除顯有不可信
    之情況者外，得為證據，刑事訴訟法第159 條之1 第2 項定
    有明文。此因檢察官與法官同為司法官署，且檢察官代表國
    家偵查犯罪，依法有訊問被告、證人及鑑定人之權力，更須
    對被告有利、不利之情形一律注意，況徵諸實務運作，檢察
    官實施刑事偵查程序，亦能恪遵法定程序之要求，不致有違
    法取證情事且可信度極高，是被告以外之人前於偵查中已具
    結而為證述，除反對該項供述得具有證據能力之一方，已釋
    明「顯有不可信之情況」之理由外，不宜以該證人未能於審
    判中接受他造之反對詰問為由，即遽指該證人於偵查中之陳
    述不具證據能力，方符前揭法條之立法意旨。
二、證人即借款人丙○○及其兄乙○○、證人即98年12月5 日隨
    同被告前往乙○○住家之林志昇、吳昇哲於警詢陳述及偵查
    中向檢察官所為之陳述，固屬被告以外之人於審判外之言詞
    陳述，惟當事人於言詞辯論終結前就前述證人陳述未聲明異
    議，亦無聲請傳訊，顯放棄行使詰問權，且本院審酌該陳述
    作成時情況，並無違法、不當之處或證明力明顯過低之瑕疵
    ，並經具結，有結文存卷可憑，復查無顯不可信之情，依刑
    事訴訟法第159 條之5 、第159 條之1 第2 項規定，具有證
    據能力，得為本案證據，合先敘明。
貳、認定犯罪事實之證據與理由：
一、經本院訊問後，被告雖坦承曾與「阿狗」一同去找被告，其
    後於98年12月4 日丙○○因毒品案件入監服刑後，再於當日
    及翌日前往前述住處找尋乙○○及其父催討債務等情，惟矢
    口否認有何公訴意旨所指之犯行，辯稱：伊係因為「阿狗」
    要求幫忙，才向乙○○催討債務，目的僅在賺取外快，並未
    與「阿狗」共同為重利之犯行云云。
二、經查：
  (一)證人丙○○於98年11月27日前往警局報案並作筆錄時，業已
    供承：伊在98年11月18日透過姓名、年籍不詳綽號「阿煙」
    之友人，以電話向一名自稱林代書之男子借款25,000元，對
    方要求10天需償還3,700 元的利息，並簽下5 萬元的本票及
    借據等語（偵卷第31、32頁）；於偵訊時亦結證稱：伊之女
    朋友要租房屋卻沒有錢，而伊自己信用又不好，無法向銀行
    辦理借款，也不想麻煩親友，遂透過友人阿煙向林代書借款
    ，伊打電話過去，對方就約在安康路一段便利商店碰面，被
    告載一個女生過來，核對伊的基本資料後，半小時就拿錢給
    伊，當時說好借款2 萬5,000 元給伊，卻只交付2 萬元，利
    息10天計算一次，並要求伊簽下5 萬元的借據與本票，更質
    押健保卡、戶籍謄本，伊第二次要給1,000 元利息時，對方
    說不夠，就說要找伊的家人，伊才報警處理，找伊要利息的
    人也是被告等語（偵卷第89頁）。
  (二)證人乙○○業於偵訊時結證稱：98年12月4 日甲○○一人來
    我家，他沒說要幹嘛，我知道是跟我弟弟要錢，我跟他說我
    弟弟去關了，請他以後不要再來，或去監獄找他，他就回去
    ，隔天又是自己一個人來，我跟他說：叫你不要來還來，他
    對我說：你口氣這麼壞幹嘛？現在出來跟我單挑，我罵他三
    字經，他也用三字經罵我，他要走時有說晚一點在來我家玩
    我，我就報警了，後來他們來三個人，我說錢不是我借的，
    不要找我，誰借的應該去找誰，警察就來了等語（偵卷第98
    頁）。而證人林志昇、吳昇哲亦於偵訊時辯稱：當日係被告
    約唱歌，開車來載伊等，又說要去找朋友，伊等才一同前往
    丙○○住處，事先並不知甲○○係要討債等語（偵卷第90、
    91頁）。
  (三)被告雖否認犯行，惟業於偵訊時坦承「阿狗」放款當時，確
    有陪「阿狗」前往，伊後來也有多次向丙○○及其家人催討
    債務，但均係受「阿狗」之委託，「阿狗」委託伊後，伊再
    主動處理等語（偵卷第88、89頁）；於本院審理時亦供承：
    丙○○所言有些不是事實，丙○○說伊載一個女生去，但是
    當天伊是陪「阿狗」一起去的，去了一次，這是第一次跟丙○○碰面，「阿狗」跟丙○○講了一下話，伊在旁邊等，後
    來就離開了，其後於98年12月4 、5 日再去丙○○親人之住
    處，係要幫「阿狗」催討債務等語（本院卷第14、15頁）。
三、綜上所述，由前述證人之證稱及被告之供稱，雖然部分細節
    供述並非完全一致，但在「阿狗」與被害人丙○○洽談借款
    事宜及交付款項之時，被告即已陪同在側，其後向丙○○收
    取第一期利息者，亦係被告，嗣後因丙○○未按照約定交付
    利息且即將入獄，被告即受「阿狗」之委託，三番二次前往
    丙○○家人住處催討債務等情，均大致相符。由此觀之，被
    告在借款及事後催討債務等事宜，均有所參與，應認被告確
    與「阿狗」就重利之犯行有犯意聯絡與行為分擔，被告上開
    所辯，尚無可採。是本件事證明確，被告犯行堪以認定，應
    予依法論科。
參、論罪科刑：
一、核被告所為，係犯刑法第344 條之重利罪。被告就前述犯行
    與「阿狗」有犯意聯絡與行為分擔，應論以共同正犯。又被
    告前有如事實欄所載之前科，此有臺灣高等法院被告全國前
    案紀錄表1 份在卷供參，則被告於5 年內故意再犯本件有期
    徒刑以上之本罪，為累犯，應依法加重其刑。
二、爰審酌：(一)智識程度：被告係高職肄業之學歷，目前無業；
    (二)犯罪動機、目的與手段：被告因無業，為賺取紅包，始在
    「阿狗」之慫恿下，共同對被害人丙○○一人為為重利之犯
    行；(三)所生危害：被告與「阿狗」僅借款25,000元，且除預
    扣之利息外，迄未向被害人丙○○收得任何重利；(四)犯後態
    度：被告於警詢、偵訊及本院審理時均未能全盤坦承犯行等
    一切情狀，量處如主文所示之刑，並定其易科罰金之折算標
    準。
據上論斷，應依刑事訴訟法第299 條第1 項前段，刑法第28條、
第344 條、第41條第1 項前段、第47條第1 項、刑法施行法第1
條之1 ，判決如主文。
本案經檢察官申心蓓到庭執行職務。
中    華    民    國    99    年    3     月    1    日
                      刑事第六庭    法  官  林孟皇
本正本證明與原本無異。
如不服本判決應於收受送達後10日內向本院提出上訴書狀，並應
敘述具體理由；其未敘述上訴理由者，應於上訴期間屆滿後20日
內向本院補提理由書（均須按他造當事人之人數附繕本）「切勿
逕送上級法院」。告訴人或被害人如對於本判決不服者，應具備
理由請求檢察官上訴，其上訴期間之計算係以檢察官收受判決正
本之日期為準。
                                    書記官  楊雅鈞
中    華    民    國    99    年    3     月    2     日
附錄本案論罪科刑法條全文
中華民國刑法第344條
乘他人急迫、輕率或無經驗貸以金錢或其他物品，而取得與原本
顯不相當之重利者，處1年以下有期徒刑、拘役或科或併科1千元
以下罰金。

司法院資訊處製作；財團法人民間司法改革基金會備份。
